臺灣桃園地方法院刑事判決　　　　　　　　　　　　　　九十年度訴字第二五八號
　　公　訴　人　臺灣桃園地方法院檢察署檢察官
　　被　　　告　李淑英
　　　　　　　　丁○○
　　　　　　　　乙○○
　　右三人共同
　　選任辯護人　盧國勳律師
右列被告等因遺棄案件，茲經檢察官提起公訴（九十年度偵字第六三八號），本院判
決如左：
    主      文
李淑英、丁○○、乙○○均無罪。
    理      由
一、公訴意旨略以：被告李淑英（即甲○○○，以下同）與丙○○為夫妻，丁○○、
    乙○○乃二人所生子女。李淑英、丙○○兩人因感情不睦，雙方已分居多年，丁○○、乙○○平日與母共同生活。緣丙○○於民國（下同）八十九年三月二十九
    日自行騎車跌倒，因左側手腳無力、言語能力不良而至桃園縣龜山鄉長庚紀念醫
    院急診後住院治療，因小腦出血、急性水腦、右側顱內缺血性中風等病況，於同
    年四月十六日接受開顱手術，取出血塊及腦室外引手術，四月二十一日進行腦室
    腹腔引流手術、五月四日進行氣管切管術，氣切後口齒較不清、又受顱內出血後
    遺症，左半身較無力，屬易跌倒之高危險群，生活起居皆須他人協助，為無自救
    力之人。惟甲○○○、丁○○、乙○○三人於接獲醫院通知上情後，仍拒對無自
    救力之丙○○施以生存所必要之扶助、保護。令長庚醫院雖認丙○○病情已穩定
    ，惟恐丙○○出院後生活起居乏人協助照料，依現況易生危險而無法讓丙○○出
    院，迄起訴時仍滯留醫院中，因而認被告李淑英、丁○○、乙○○三人共犯刑法
    第二百九十四條第一項之遺棄罪嫌云云。
二、本件公訴人認被告李淑英、丁○○、乙○○三人涉有前揭犯行，無非依據告訴人
    丙○○之指述及經長庚紀念醫院護士、社工人員范幼鈴、呂惠玉等人到庭證述明
    確，且有該醫院所出具之診斷證明書一份、九十年一月十九日說明告訴人受傷住
    院始末、生活皆賴他人協助情況、除丁○○、乙○○曾探視三次外，其餘未有照
    護等情節之函文一件等附卷為主要論罪依據。
三、按犯罪事實應依證據認定之，無證據不得推定其犯罪事實，又不能證明被告犯罪
    者，應諭知無罪之判決，刑事訴訟法第一百五十四條、第三百零一條第一項分別
    定有明文。次按刑法第二百九十五條、第二百九十四條第一項之遺棄直系血親尊
    親屬罪，須以行為人主觀上基於遺棄之故意而為之始克成立，且其積極遺棄行為
    或消極遺棄行為，客觀上已致被遺棄者之生命發生危險者，始足當之。按刑法第
    二百九十四條第一項遺棄罪之成立，除行為人客觀上須有「遺棄」或「不為生存
    所必要之扶、養育或保護」之作為或不作為外，主觀上仍須明知被害人係無自救
    力人，對之遺棄或不為生存所必要之扶助、養育或保護，將招致對其生命之危險
    故意，始足當之。經查：
    （一）訊之被告李淑英、丁○○、乙○○三人皆堅決否認有遺棄犯行，被告李淑
          英辯稱：多年前受告訴人毆打，心靈傷痛難癒，惟並無遺棄告訴人之故意
          ；被告丁○○、乙○○則辯稱：因需要就學、打工，僅至醫院探視過告訴
          人，惟無法至醫院照顧父親，並無遺棄告訴人之故意等語。本件被告李淑
          英原與告訴人丙○○夫妻關係，被告丁○○、乙○○為告訴人丙○○之子
          、女，依法對告訴人有照顧、保護之義務，當無疑義。然被告李淑英與告
          訴人丙○○自八十一年六月二十二日起分居迄告訴人丙○○八十九年三月
          二十九日入院，近八年之久，分居期間雙方均未有往來，此為兩造所不爭
          執，而被告李淑英與告訴人丙○○於婚姻關係存續中，曾遭告訴人暴力毆
          打之事實，除有被告李淑英提出之驗傷診斷書（日期為七十二年至七十五
          年間）為證外，並據被告乙○○於本院八十九年度婚字第二八九號案件中
          證述：「國小一年級，住中壢市○○路○段時，經常看見父親毆打母親，
          至少每星期打三次，一直打到母親搬離中壢家、」、「．．．國小六年級
          ，約八十一、二年間，有次，父親喝酒回家，大吼大叫，我親眼看到父親
          將母親撞牆，我下樓還看到父親，拿刀子並要母親自行了斷」，被告徐景
          峰於該案亦證稱：每星期至少看三次，父親毆打母親．．．」，另證人廖
    桂妹即被告李淑英之母親於該案則證稱：每次李淑英被打後，都會打電話
          給我，都會叫李淑英到我家躲避，有時還會去勸和，有次，李淑英打電話
          說丙○○拿菜刀，我們便過去將李淑英接回住。證人李達嘉即被告李淑英
          之兄於該案證稱：有次，我母親生日，我們到餐廳吃飯，回家碰到丙○○
          ，我親眼看到丙○○要李淑英下跪．．．．等語（見本院八十九年度婚字
          第二八九號案八十九年八月七日言詞辯論筆錄），是被告李淑英辯稱係遭
          告訴人婚姻暴力，又因告訴人分居八年對被告三人均不聞不問，我心裏也
          想照顧，他但我踏不出這個腳步，我心靈上創痛須長時間才能癒合等情，
          被告丁○○辯稱：因我白天上班，晚上在銘傳大學上先修班，上完課回到
          家已十一點多，我假日也都在打工，我們於八十九年七月三日有寄錢到長
          庚醫院給告訴人等語；被告乙○○辯稱：準備明年考插大，我怕看告訴人
          ，因從小看他打我媽，心裏害怕，我們有寄錢到長庚醫院給告訴人等語，
          並提出時掛號函件收據一份為證，尚屬可信。
    （二）又據證人戊○○即告訴人丙○○之姪女證述：告訴人於八十九年三月二十
          九日當天騎車跌倒，他自己到小診所去，醫師建議說他的腦部受傷應轉到
          大醫院，是告訴人本人打電話給我媽媽，他知道我們也要去長庚醫院，因
          為我弟弟之前就已經住在長庚醫院就醫好幾個月，所以他要我們幫他送長
          庚醫院等語（見本院九十年九月三日訊問筆錄），又告訴人丙○○於八十
          九年三月二十九日自行騎車跌倒，因左側手腳無力、言語能力不良而至桃
          園縣龜山鄉長庚紀念醫院急診後住院治療，因小腦出血、急性水腦、右側
          顱內缺血性中風等病況，於同年四月十六日接受開顱手術，取出血塊及腦
          室外引手術，四月二十一日進行腦室腹腔引流手術、五月四日進行氣管切
          管術，氣切後口齒較不清、又受顱內出血後遺症，左半身較無力，屬易跌
          倒之高危險群，生活起居皆須他人協助，為無自救力之人，有財團法人長
          庚紀念醫院出具之診斷證明書在卷可資佐證，被告李淑英、丁○○、徐敏
          怡三人經醫院通知後，被告丁○○、乙○○雖曾有多次短暫探視，惟均未
          到醫院對告訴人為必要之扶助、保護，並據證人即社工人員范幼鈴、呂惠
          玉等人於偵訊中證述明確，被告李淑英、丁○○、乙○○三人亦坦承曾接
          獲告訴人丙○○之姊及醫院相關人員電話通知告訴人生病住院，催促繳納
          告訴人醫療費用等情，綜上足認，被告李淑英、丁○○、乙○○三人於告
          訴人丙○○住院至九十年二月起訴時，客觀上確有「不為生存所必要之扶
          、養育或保護」之不作為之事實，堪可認定。然因告訴人丙○○當時尚有
          三兄二姊一弟，業據其供明，告訴人丙○○於八十九年三月二十九由其姪
          女戊○○送至長庚紀念醫院急診後，由醫護人員施以手術，又醫院內並有
          相關醫護人員及看護，予以治療及生活上之照護，醫院本其救人之法定義
          務，必繼續照料協助告訴人丙○○，直至家屬領回或送至類似養護中心之
          機構收容為止，自無發生不能生存之問題，核與刑法第二百九十四條第一
          項遺棄罪之構成要件自有未合。
    （三）被告丁○○於告訴人丙○○住院期間，曾於八十九年八月十一、日九月十
          一日、十月十三日、十月三十一日、十二月二十四日、十二月三十一日、
          九十年一月十一日、同年一月二十二日、二月二日、三月六日多次前往醫
          院探視照顧告訴人丙○○；被告乙○○亦曾於八十九年八月十一日、九月
          十一日、十月二十三日、十二月二十四日、十二月三十一日、九十年一月
          十一日、一月二十二日、二月二日、三月六日多次前往醫院探視告訴人徐
          逢焌，此核與告訴人丙○○陳述等情相符。又告訴人丙○○於本院九十年
          十二月三日訊問時證稱：（問：告訴狀簽名、按捺指印是否為你所為？）
          是，是別人的意思，我記不起來，我沒有要告我小孩，我自己的小孩，不
          可能告他們等語。並於九十年三月六日書寫一份聲明書陳述：八十九年七
          月十五日所提之告訴狀係在其意思不清楚下完成，並稱在其於長庚醫院住
          院期間，其子女丁○○、乙○○曾多次前往探視，並給予其零用金等情，
          事實上仍有醫院之醫護人員為必要之治療及保護，其消極遺棄行為對於告
          訴人丙○○之生命並不發生危險。況本件被告李淑英、丁○○、乙○○三
          人，事後並共同為告訴人辦理社會救助、殘障手冊，而長庚紀念醫院二十
          一萬二千元之醫療費用，已於九十年三月二十二日由被告三人付清第一期
          款，餘由被告丁○○每月五千元匯款繳付，另告訴人健保費累欠三萬二千
          二百元，全數均由被告等人代為繳付，此外，每月健保費用六百零四元，
          則由被告乙○○繳納，此均據被告提出長庚醫院收據、中央健康保險局收
          據二份等為證，堪信為真實。又被告丁○○並於九十年三月二十二日，至
          長庚紀念醫院辦理出院手續，由被告李淑英協助，將告訴人丙○○從長庚
          紀念醫院接至桃園仁愛附設成功老人養護中心安養，並安排每週至德仁醫
          院接受復健治療，該養護中心之費用，均由被告李淑英、丁○○、乙○○
          三人支付，被告丁○○、乙○○亦多次抽空前往探視告訴人或以電話與仁
          愛之家之社工人員詢問告訴人近況，並存放零用金於該中心，支付告訴人
          之所需，此亦據該養護中心之社工人員邱美珠到庭證述屬實，是被告李淑
          英、丁○○、乙○○辯稱渠等主觀上並無遺棄告訴人丙○○之故意等語，
          尚堪採信。
四、按刑法第二百九十四條第一項之遺棄罪性質上屬具體危險犯，自應由法院於具體
    個案中對於是否「致生被害人生命身體危險」之犯罪構成要件事實及主觀上被告
    有無遺棄犯意等要件詳予審查，本院經調查前揭相關證據及參酌實務見解以觀，
    認本件被告等之行為客觀上並未致告訴人丙○○陷於招致生命、身體危險之境地
    ，且被告等人主觀上亦無欲使告訴人丙○○處於招致生命、身體危險境地之遺棄
    故意；又其等於告訴人住院期間之消極遺棄行為對於告訴人之生命並不發生危險
    且無致生有不能生存之虞等情，已如前述。是被告等之上開行為經核既與刑法第
    二百九十四條第一項之遺棄罪之構成要件尚屬有間，自難以該罪相繩。此外，復
    查無其他積極證據足資認定被告等人確有公訴人所指之遺棄犯行，揆諸首揭法條
    及判例意旨說明，自不能證明被告等人犯罪，應為無罪判決之諭知。
據上論斷，應依刑事訴訟法第三百零一條第一項前段，判決如主文。
本案經檢察官許曉微到庭執行職務。
中      華      民      國    九十一    年      五      月     十三     日
                                      臺灣桃園地方法院刑事第六庭
                                          法  官    游  紅  桃
右正本證明與原本無異。
如不服本判決，應於判決送達後十日內向本院提出上訴狀 (應附繕本)，上訴於臺灣
高等法院。
                                          書記官    王  元  宏
中      華      民      國    九十一    年      五      月     二十     日
